【裁判字號】    98,重上,204
【裁判日期】    990720
【裁判案由】    債務人異議之訴
【裁判全文】
臺灣高等法院民事判決                 98年度重上字第204號
上  訴  人  乙○○
上  訴  人  丑○○
            辛○○
            戊○○
            丙○○
            丁○○
            壬○○
            甲○○○
            己○○
            庚○○
            子○○
            癸○○
共      同
訴訟代理人  藺超群律師
上列當事人間債務人異議之訴事件，兩造對於中華民國98年3月
20日臺灣臺北地方法院98年度重訴字第50號第一審判決各自提起
上訴，經本院於99年6月22日言詞辯論終結，判決如下：
    主      文
原判決關於超過「確認丑○○、辛○○、戊○○、丙○○、丁○
○、壬○○、甲○○○、己○○、庚○○、子○○及癸○○對乙
○○之債權逾新台幣肆佰參拾伍萬陸仟捌佰貳拾壹元部分不存在
」部分廢棄。
上開廢棄部分，乙○○在第一審之訴駁回。
乙○○之上訴及丑○○、辛○○、戊○○、丙○○、丁○○、壬
○○、甲○○○、己○○、庚○○、子○○、癸○○之其餘上訴
均駁回。
第二審訴訟費用，由兩造各自負擔。
    事實及理由
一、按能獨立以法律行為負義務者，有訴訟能力，民事訴訟法第
    45條定有明文。所謂訴訟能力，乃當事人能自為訴訟行為，
    或委由訴訟代理人代為訴訟行為之能力。上訴人即被上訴人
    乙○○（下稱乙○○）雖主張被上訴人即上訴人丑○○因自
    小患有腦膜炎而影響其智力，欠缺訴訟能力等語，並提出國
    立臺灣大學醫學院附設醫院（下稱台大醫院）民國（下同）
    97年11月14日校附醫秘字第0970214293號函為證。惟查依該
    函所載：「丑○○先生目前意識清楚，惟其是否有自主決定
    事務之能力，因涉及精神方面之鑑定範圍，故歉難僅就病歷
    資料內容查復此項問題」（見原審卷第113頁），是尚難僅
    憑上開函文所載內容，即足據以認定丑○○就本件訴訟欠缺
    訴訟能力。又原法院於另案（97年度北簡字第16197號）審
    理中囑託台大醫院就丑○○實施精神鑑定，經該院於98年12
    月29日鑑定結果認：「據心理測驗及精神狀態評估，陳員（
    指丑○○）確有認知功能之缺損。與陳員青壯年勝任腳踏車
    生意之情況相比較，可推估有失智症之發生，應屬血管性失
    智症。訴訟時間甚長，最早可回推至88年，當時陳員之心智
    狀態，已難準確評斷。僅就鑑定當下所見，對部分主題，陳
    員尚有為意思及受意思表示之能力，亦可辨識其意思表示之
    效果，但若考量其理解、記憶、邏輯推理能力之缺陷，上開
    能力實難謂全無減損。是故，判斷目前陳員因血管性失智症
    ，為意思表示、受意思表示、辨識其意思表示效果之能力，
    顯有不足，若無他人輔佐，對法律訴訟、財務等較複雜之事
    宜，無法盡為妥善之處理。回推陳員過去之訴訟能力，則非
    司法精神醫學鑑定所能答覆之問題。血管性失智症為一退化
    性之疾病，上述能力於未來回復之可能性，應相當有限」，
    此有台大醫院99年5月3日校附醫精字第0994700050號函附精
    神鑑定報告書可稽（見本院卷第128至132頁）。足見丑○○
    於98年12月29日實施精神鑑定時，固因患有血管性失智症，
    致為意思表示、受意思表示及辨識其意思表示效果之能力有
    所不足，而有認知功能之缺損，然其就部分主題尚有為意思
    及受意思表示之能力，亦可辨識其意思表示之效果，並得經
    由他人輔佐而妥善處理訴訟。又丑○○所患血管性失智症係
    屬退化性疾病，而本院於兩造另案債務人異議之訴事件（本
    院97年度重上字第323號）審理中，曾於97年11月13日至丑
    ○○之住處勘驗其精神及意識狀態，經勘驗結果認丑○○之
    右手無法伸直及書寫，右腳行動不便，但意識清楚，精神狀
    態良好，當場對問題可確實反應對答，明白表達意思，並當
    場表示就該事件委任訴訟代理人，及確認該案卷所附委任狀
    印文為真正（見本院97年度重上字第323號判決第2頁第4至9
    行，附於原審卷第99頁背面），堪認丑○○迄於97年11月13
    日並無因精神障礙或其他心智缺陷，致不能為意思表示或受
    意思表示，或不能辨識其意思表示之效果等情事，應認丑○
    ○當時有訴訟能力。又查本件係於97年3月27日繫屬於原法
    院（見原審卷第2頁），被上訴人即上訴人丑○○、辛○○
    、戊○○、丙○○、丁○○、壬○○、甲○○○、己○○、
    庚○○、子○○、癸○○（以下合稱丑○○等11人）於同年
    11月19日共同委任訴訟代理人應訴（見原審卷第90頁），距
    上開勘驗期日僅6日，依其情形，堪認丑○○當時有訴訟能
    力，而能合法委任訴訟代理人代為訴訟行為。又丑○○等11
    人於98年4月13日共同委任律師為訴訟代理人提起本件上訴
    （見本院卷第11頁），距上開勘驗期日約5個月，參諸前述
    精神鑑定結果，堪認丑○○於98年4月13日提起上訴時，仍
    有訴訟能力，而得合法委任律師遂行訴訟。是乙○○主張丑
    ○○因自小患有腦膜炎而影響其智力，顯無訴訟能力云云，
    並不足取。
二、乙○○主張：丑○○等11人前以乙○○及訴外人台晶國際企
    業有限公司（下稱台晶公司）為共同被告，起訴請求返還租
    賃房屋等，經臺灣板橋地方法院三重簡易庭（下稱板橋地院
    )以91年度重簡更字第2號確定判決（下稱系爭確定判決）判
    命乙○○及台晶公司應將坐落台北縣三重市○○街84巷15號
    房屋（下稱系爭房屋）遷讓交還予丑○○等11人，並應給付
    丑○○等11人新台幣（下同）775,774元，及自88年10月16
    日起至遷讓返還系爭房屋之日止，按月給付丑○○等11人68
    ,000元之違約金。丑○○等11人乃以系爭確定判決為執行名
    義，向原法院聲請對乙○○實施強制執行，經原法院以96執
    字第68312號（下稱系爭執行事件）受理，並於96年9月28日
    核發執行命令，扣押乙○○對訴外人台北市政府捷運工程局
    之「臺灣桃園機場聯外捷運系統工程（台北縣轄三重地區）
    地上其他建築物查估救濟」之補償金債權，並扣得612,934
    元，嗣丑○○等11人向執行法院陳報其對乙○○之債權為執
    行費59,497元及租金債權7,437,205元，經執行法院於97年2
    月18日作成分配表（下稱系爭分配表）。惟系爭房屋並非丑
    ○○等11人所有，且系爭房屋如原判決附圖所示A'部分，面
    積僅42.19平方公尺，每月租金僅4,962元，而乙○○早於86
    年4月間，經丑○○等11人之同意，將系爭房屋當面點交予
    丑○○等11人及台晶公司，並遷出系爭房屋，因此未收到法
    院信件而無法出庭，致經法院依一造辯論而為系爭確定判決
    。爰請求確認丑○○等11人對乙○○之7,437,205元債權不
    存在等語。原審為乙○○一部勝訴、一部敗訴之判決，確認
    丑○○等11人對乙○○至98年3月5日之債權逾4,219,687元
    部分不存在，並駁回乙○○其餘請求。乙○○就其敗訴部分
    不服，提起上訴，並聲明：(一)原判決關於不利於乙○○部分
    廢棄。(二)確認丑○○等11人對乙○○之4,219,687元債權不
    存在。對於丑○○等11人之上訴則聲明駁回上訴。（乙○○
    對丑○○等11人逾上開範圍之請求，業經原法院另以裁定駁
    回，乙○○不服，提起抗告，復經本院以98年度抗字第756
    號裁定駁回抗告確定，附此敘明。）
三、丑○○等11人則以：乙○○據以提起本件訴訟之事實，均非
    屬系爭確定判決言詞辯論終結後所發生之事實，而系爭確定
    判決就金錢給付部分，係命乙○○與台晶公司共同負擔，故
    丑○○等11人自得請求乙○○負擔全部債務。是乙○○所為
    本件請求顯無理由等語，資為抗辯。原審為丑○○等11人一
    部勝訴、一部敗訴之判決（詳如前述），丑○○等11人就其
    敗訴部分提起上訴，並聲明：(一)原判決關於不利於丑○○等
    11人部分廢棄。(二)上開廢棄部分，乙○○在第一審之訴駁回
    。對於乙○○之上訴則聲明駁回上訴。
四、經查乙○○主張丑○○等11人前以乙○○及台晶公司為共同
    被告，起訴請求返還租賃房屋等，經板橋地院以系爭確定判
    決判命乙○○及台晶公司應將系爭房屋遷讓交還予丑○○等
    11人，並應給付丑○○等11人775,774元，及自88年10月16
    日起至遷讓系爭房屋之日止，按月給付丑○○等11人68,000
    元之違約金。丑○○等11人乃以系爭確定判決為執行名義，
    向原法院聲請對乙○○實施強制執行，經原法院以系爭執行
    事件受理，並於96年9月28日核發執行命令，扣押乙○○對
    訴外人台北市政府捷運工程局之「臺灣桃園機場聯外捷運系
    統工程（臺北縣轄三重地區）地上其他建築物查估救濟」之
    補償金債權，並扣得612,934元，嗣丑○○等11人向執行法
    院陳報其對乙○○之債權為執行費59,497元及租金債權7,43
    7,205元，經原法院於97年2月18日作成系爭分配表等情，有
    系爭確定判決、系爭分配表、原法院96年9月28日北院錦96
    執正字第683 12號執行命令及台北市政府捷運工程局96年12
    月3日北市捷權字第09633336700號函可稽（見原審卷第8、9
    、24至35、74至86頁），並經本院調閱系爭執行事件案卷查
    明無誤，復為丑○○等11人所不爭執，均堪信為真實。
五、乙○○主張丑○○等11人向執行法院陳報之債權7,437,205
    元不存在等語，惟為丑○○等11人所否認，並以前詞置辯。
    經查：
  (一)按除別有規定外，確定之終局判決就經裁判之訴訟標的，有
    既判力，民事訴訟法第400條第1項定有明文。是以訴訟標的
    之法律關係，於確定之終局判決中經裁判者，當事人之一造
    以該確定判決之結果為基礎，於新訴訟用作攻擊防禦方法時
    ，他造應受其既判力之拘束，不得以該確定判決言詞辯論終
    結前，所提出或得提出而未提出之其他攻擊防禦方法為與該
    確定判決意旨相反之主張。經查依系爭確定判決所載，丑○
    ○等11人係基於租賃之法律關係，請求乙○○及台晶公司返
    還系爭房屋，並給付積欠之租金（自87年9月15日起至88年1
    0月15日止）、律師費及違約金，經板橋地院於92年4月29日
    以系爭確定判決認定：丑○○等11人主張乙○○及台晶公司
    共同承租系爭房屋，於租期屆滿後仍拒不返還系爭房屋，是
    丑○○等11人依租賃契約請求乙○○及台晶公司將系爭房屋
    遷讓交還予丑○○等11人，並給付丑○○等11人775,774元
    ，及自88年10月16日起至遷讓返還系爭房屋之日止，按月給
    付68,000之違約金，為有理由，而於此範圍內為丑○○等11
    人勝訴判決（見原審卷第74至85頁）。則乙○○於本件訴訟
    復以其早於86年4月間即已遷離系爭房屋為由，主張丑○○
    等11人對其上開請求權不存在云云，依前揭說明，顯違反系
    爭確定判決之既判力，而不可取。
  (二)查系爭確定判決係基於兩造間就系爭房屋之租賃關係而為判
    決，已如前述，而房屋之出租人並不以所有人為限，是縱系
    爭房屋非屬丑○○等11人所有，乙○○亦不得執此拒絕依系
    爭確定判決所載內容履行。
  (三)按數人負同一債務，而其給付不可分者，準用關於連帶債務
    之規定；又連帶債務未全部履行前，全體債務人仍負連帶責
    任，民法第292條、第273條第2項分別定有明文。查系爭確
    定判決關於返還房屋部分，係命乙○○及台晶公司應將系爭
    房屋如該判決附圖所示斜線部分面積363.64平方公尺遷讓交
    還予丑○○等11人（見原審卷第75頁），是乙○○及台晶公
    司就此部分所負給付義務係屬不可分債務，依前揭規定，於
    此部分債務未全部履行前，乙○○所負給付責任尚未消滅。
    乙○○雖主張板橋地院民事執行處於92年6月16日履勘系爭
    房屋時，在場之辛○○陳稱系爭房屋係由其自己使用，足見
    乙○○早已遷離系爭房屋等語，並提出板橋地院91年度民執
    更字第3號執行筆錄為證（見本院卷第55至56頁）。惟依該
    筆錄所載：「經債權人（代理人）導往現場（即台北縣三重
    市○○街84巷15號－同市○○○路152號），債務人台晶公
    司林軍道、債權人代表人辛○○，現場會同管區警員，現場
    經債權人導往至現場，債權人代表人陳稱泉州街84巷15號係
    代表人自己使用，其執行之附表圖至環河南路152號（現場
    ）為兆匯科技有限公司、金鐵道股份有限公司，台晶公司林
    軍道陳稱該公司業於87年8月18日遷至大同南路了，已無在
    場，債權人認為台晶尚未搬走，在場人陳稱台晶公司有否存
    物在裡面不知，（裡面機器凌亂，無法認定何公司所有），
    債權人代理人陳稱台晶與金鐵道之法代均是林軍道，林軍道
    陳稱此部份沒有台晶的東西，泉州街84巷15號部份係債權人
    代表人自用，一部份（後半部份）係租給台晶公司、乙○○
    。後半部的部份亦前面所述之部份租約部份」，顯見迄至92
    年6月16日止，辛○○雖占有使用系爭房屋之一部分，然尚
    無從認定台晶公司確已自系爭房屋遷離，而將系爭房屋交還
    予丑○○等11人，是縱乙○○於是日之前已自系爭房屋遷離
    ，依前揭說明，仍難認乙○○已依系爭確定判決履行遷讓返
    還系爭房屋之義務。
  (四)按數人負同一債務或有同一債權，而其給付可分者，除法律
    另有規定或契約另有訂定外，應各平均分擔或分受之，民法
    第271條前段定有明文。經查系爭確定判決關於給付金錢部
    分，係命乙○○及台晶公司給付丑○○等11人775,774元，
    及自88年10月16日起至遷讓系爭房屋之日止，按月給付丑○
    ○等11人68,000之違約金（見原審卷第75頁）。是乙○○及
    台晶公司就此部分所負給付義務係屬可分債務，依前揭規定
    ，應平均分擔之。又經本院向台北縣三重市公所函查，據覆
    ：「貴院函查附件（即系爭確定判決之附圖)所示斜線部份
    建物（門牌編號：三重市○○街84巷15號）位於本市都市○
    ○○○○路用地範圍內，因執行臺北縣政府97年10月15日北
    府工務字第09707228411號公告及臺北縣政府98年4月7日北
    府工規字第09802524101號公告，業於98年7月7日拆除」，
    此有台北縣三重市公所98年9月1日北縣重工字第0980047258
    號函、土地複丈成果圖、台北縣政府97年10月15日北府工務
    字第09707228411號公告及98年4月7日北府工規字第0980252
    4101號公告可稽（見本院卷第39至44頁）。則系爭房屋既於
    98年7月7日拆除，乙○○及台晶公司所負返還系爭房屋之給
    付義務於是日即告消滅，故彼等所負給付違約金債務應算至
    98年7月7日為止。準此計算，丑○○等11人依系爭確定判決
    ，對乙○○之金錢債權金額為4,356,821元（計算式為：〈
    775,774＋68,000×116＋68,00 0×22/30〉÷2＝4,356,821
    ，小數點以下四捨五入）。
六、綜上所述，乙○○請求確認丑○○等11人對其之債權逾4,35
    6,821元部分不存在，為有理由，應予准許；其逾此範圍之
    請求，為無理由，不應准許。原審就上開不應准許部分所為
    丑○○等11人敗訴之判決，尚有未洽，丑○○等11人之上訴
    意旨就此部分指摘原判決不當，求予廢棄改判，為有理由。
    至原審就上開應予准許部分所為丑○○等11人敗訴之判決，
    及就上開不應准許部分所為乙○○敗訴之判決，經核均無違
    誤，兩造之上訴意旨分別指摘原判決各該部分為不當，併求
    予廢棄改判，均為無理由，應予駁回。
七、乙○○聲請命丑○○本人到庭，及函查丑○○是否領有智障
    手冊，以資證明丑○○確無訴訟能力之事實。本院認依另案
    勘驗及台大醫院鑑定結果，已足就該待證事實為判斷（詳如
    前述一所載），無再命丑○○本人到庭及函查丑○○是否領
    有智障手冊之必要。又乙○○聲請訊問證人林軍道，以資證
    明系爭房屋早經辛○○之同意而轉租予台晶公司，乙○○早
    於86年間即已搬離系爭房屋之事實，本院認亦無調查之必要
    （理由詳如前述五、(一)所載）。另兩造其餘之攻擊或防禦方
    法及未經援用之證據，經本院斟酌後，認為均不足以影響本
    判決之結果，自無予以逐一詳予論駁之必要。均附此敘明。
八、據上論結，丑○○等11人之上訴為一部有理由，一部無理由
    ，乙○○之上訴為無理由，依民事訴訟法第450條、第449條
    第1項、第78條、第79條、第85條第1項前段，判決如主文。
中    華    民    國    99    年    7     月    20    日
                    民事第四庭
                        審判長法  官  張劍男
                              法  官  陳靜芬
                              法  官  彭昭芬
正本係照原本作成。
如不服本判決，應於收受送達後20日內向本院提出上訴書狀，其
未表明上訴理由者，應於提出上訴後20日內向本院補提理由書狀
（均須按他造當事人之人數附繕本）上訴時應提出委任律師或具
有律師資格之人之委任狀；委任有律師資格者，另應附具律師資
格證書及釋明委任人與受任人有民事訴訟法第466條之1第1項但
書或第2項（詳附註）所定關係之釋明文書影本。如委任律師提
起上訴者，應一併繳納上訴審裁判費。
中    華    民    國    99    年    7     月    21    日
                              書記官  丁華平
附註：
民事訴訟法第466條之1（第1項、第2項）：
對於第二審判決上訴，上訴人應委任律師為訴訟代理人。但上訴
人或其他法定代理人具有律師資格者，不在此限。
上訴人之配偶、三親等內之血親、二親等內之姻親，或上訴人為
法人、中央或地方機關時，其所屬專任人員具有律師資格並經法
院認為適當者，亦得為第三審訴訟代理人。

司法院資訊處製作；財團法人民間司法改革基金會備份。
